【裁判字號】    93,訴,2760
【裁判日期】    950811
【裁判案由】    分割共有物
【裁判全文】
臺灣臺中地方法院民事判決  93年度訴字第2760號
原      告  乙○○
訴訟代理人  洪塗生律師
複  代理人  李思樟律師
            李國源律師
            午○○
被      告  戊○○
            子○○
            庚○○
            卯○○
            壬○○
            癸○○
            甲  ○
            寅○○
            丑○○
上九人共同
訴訟代理人  鄧雲奎律師
被      告  丁○○
被      告  己○○
兼  上一人
訴訟代理人  辛○○
被      告  巳○○即丙○○之.
兼  上一人
訴訟代理人  辰○○即丙○○之.
上列當事人間請求分割共有物事件，本院於民國95年7月25日言
詞辯論終結，判決如下：
    主    文
兩造共有坐落台中縣潭子鄉○○段六○七地號、地目田、面積一
三○八二．二八平方公尺土地，應分割如附圖乙案所示Ａ部分面
積五六一．四一平方公尺由被告卯○○取得，Ｂ部分面積五六○
．九一平方公尺由被告庚○○取得，Ｃ部分面積五六一．四一平
方公尺由被告戊○○取得，Ｄ部分面積五八七．九一平方公尺由
被告丁○○取得，Ｅ部分面積五三四．二○平方公尺由被告子○○取得，Ｆ部分面積五三四．二○平方公尺由被告癸○○取得，
Ｇ部分面積五三四．二○平方公尺由被告甲○取得，Ｈ部分面積
一○六八．四○平方公尺由被告壬○○取得，Ｉ部分面積五五九
．四二平方公尺由原告取得，Ｊ1部分面積一一五○．一九平方
公尺由被告辛○○取得，Ｊ2部分面積一一五○．一九平方公尺
由被告巳○○、辰○○依應有部分各二分之一比例共有取得，Ｋ
部分面積一○六七．九四平方公尺由被告寅○○取得，Ｌ部分面
積一○六八．四○平方公尺由被告丑○○取得，Ｍ部分面積一○
五三．九七平方公尺及Ｍ2部分面積六五五．二四平方公尺均由
被告己○○取得，Ｏ、Ｏ2、Ｏ3及Ｐ部分面積分別為九一三．七
三平方公尺、三二八．一七平方公尺、六一．二○平方公尺、一
三一．一九平方公尺由兩造按附表所示原應有部分比例取得。
被告卯○○、庚○○、戊○○、丁○○各應依附表一所示之金額
分別補償原告及被告子○○、壬○○、癸○○、甲○、寅○○、
丑○○、己○○、辛○○、巳○○、辰○○。
訴訟費用由兩造按如附表二所示比例負擔。
    事實及理由
甲、程序方面：
一、被告丁○○受合法通知，無正當理由，未於最後言詞辯論期
    日到場，核無民事訴訟法第386條各款所列情形，爰依原告
    之聲請，由其一造辯論而為判決。
二、按訴訟繫屬中為訴訟標的之法律關係，雖移轉於第三人，於
    訴訟無影響。但第三人如經兩造同意，得聲請代當事人承當
    訴訟。前項但書情形，僅他造不同意者，移轉之當事人或第
    三人得聲請法院以裁定許第三人承當訴訟。民事訴訟法第25
    4條第1、2項分別定有明文。查本件於原告起訴時丙○○原
    為共有人之一，嗣於本件訴訟繫屬中即民國（下同）95年3
    月16日以買賣為原因將系爭台中縣潭子鄉○○段607地號土
    地應有部分75486分之7525移轉登記予被告巳○○、辰○○
    各2分之1，有被告巳○○、辰○○提出之土地登記謄本在卷
    可憑，被告巳○○、辰○○並於95年4月20日聲請承當訴訟
    ，復經本院以95年5年18日裁定准許被告巳○○、辰○○代
    丙○○承當訴訟，核與前揭規定相符，合先敘明。
乙、實體方面：
一、本件原告起訴主張：坐落台中縣潭子鄉○○段607地號、地
    目田、面積13082.28平方公尺之土地（下稱系爭土地）為兩
    造所共有，兩造之應有部分各如附表所示，系爭土地依其使
    用目的並非不能分割，兩造間亦未訂有不分割契約，惟共有
    人間無法達成協議分割，為此爰依民法第823條第1項及第82
    4條第1項、第2項第1款之規定，訴請判決分割共有物。另被
    告丑○○等九人所提出如附圖甲案所示之分割方法，因日後
    將無法確保系爭土地上之三合院部分維持分割前之使用狀況
    ，而且另須於系爭土地之北半部開闢4公尺之道路，以供被
    告卯○○、庚○○通行，致使其他共有人依權利範圍應取得
    面積短少。殊不如依原告所提出如附圖乙案所示之分割方案
    ，既可利用其他既成道路，開闢2公尺寬道路，復較能維持
    全體共有人得分配之最大面積，亦符合分割後之土地利用之
    經濟效用，故分割方式應採乙案為宜，且依此方案分割後，
    被告戊○○、庚○○、卯○○、丁○○等人分得面積較其等
    登記之應有部分面積為多，應按系爭土地95年1月公告現值
    加6成計算補償金，方為公允等語。並聲明：(1)兩造共有坐
    落台中縣潭子鄉○○段607地號土地、地目田、面積13082.
    28公尺，按附圖二乙案分割如下：編號A由被告卯○○單獨
    取得；編號B由被告庚○○單獨取得；編號C由被告戊○○單
    獨取得；編號D由被告丁○○單獨取得；編號E由被告子○○
    單獨取得；編號F由被告癸○○單獨取得；編號G由被告甲○
    單獨取得；編號H由被告林祺雄單獨取得；編號I由原告乙○○單獨取得；編號J1由被告辛○○單獨取得；編號J2由被告
    巳○○、辰○○按應有部分比例維持共有；編號K由被告寅
    ○○單獨取得；編號L由被告丑○○單獨取得；編號M、M2由
    被告己○○單獨取得。編號O、編號O2、編號O3、編號P部分
    由兩造按附表所示之應有部分比例維持共有，供作為農業用
    路使用及灌溉溝渠使用；編號O農業用路之北側及西側路寬
    依現況，東側路寬為4公尺；編號O2路寬為4公尺；編號O3路
    寬為2公尺。(2)被告卯○○、庚○○、戊○○、丁○○應分
    別補償原告乙○○及被告癸○○、甲○、林祺雄、辛○○、
    巳○○、辰○○、寅○○、丑○○、己○○如附表一所示之
    金額。
二、被告方面：
  (一)被告辛○○、己○○陳稱：同意原告之主張。
  (二)被告巳○○、辰○○則表示：渠等二人願按其應有部分保持
    共有，並同意採行附圖乙案之分割方式。
  (三)被告戊○○、子○○、庚○○、卯○○、壬○○、癸○○、
    寅○○、丑○○、甲○則以：依據附圖甲案分割圖所示，新
    闢共有道路2條均在共有土地範圍內，使每位共有人所分得
    之土地均能面臨4公尺寬之道路，進出方便，且被告林祺雄
    、丑○○、寅○○三兄弟之土地可集中分配在一起，有利爾
    後之整體開發利用；若採乙案，則需利用相鄰土地2公尺寬
    之既成道路，日後若該既成道路之產權有爭議，勢必影響道
    路之寬度問題，並非妥適，自不宜採用等語，資為抗辯。並
    聲明：請准將兩造共有之系爭土地予以分割，其分割方法為
    如附圖甲案所示：編號A部分面積913.73平方公尺作為道路
    使用，並按各共有人原持分權利範圍保持共有。編號A1部分
    面積131.19平方公尺係灌溉水溝，並按各共有人原持分權利
    範圍保持共有。編號B部分面積328.17平方公尺作為新闢道
    路使用，並按各共有人原持分權利範圍保持共有。編號B1部
    分面積129.48平方公尺亦作為新闢道路使用，並按各共有人
    原持分權利範圍保持共有。編號C部分面積544.52平方公尺
    分歸被告卯○○取得。編號D部分面積544.07平方公尺分歸
    被告庚○○取得。編號E部分面積544.52平方公尺分歸被告
    戊○○取得。編號F部分面積570.25平方公尺分歸被告丁○○取得。編號G部分面積534.20平方公尺分歸被告甲○取得
    。編號H部分面積534.20平方公尺分歸被告癸○○取得。編
    號I部分面積534 .20 平方公尺分歸被告子○○取得。編號J
    部分面積1068.40 平方公尺分歸被告林祺雄取得。編號K部
    分面積559.42平方公尺分歸原告乙○○取得。編號L1面積
    655.24平方公尺及編號L2面積1053.97平方公尺分歸被告己○○取得。編號M1部分面積1150.19平方公尺分歸被告巳○○、辰○○按原持分權利範圍保持共有。編號M2部分面積11
    50.19平方公尺分歸被告辛○○取得。編號N部分面積1068.4
    0平方公尺分歸被告丑○○取得。編號O部分面積1067.94平
    方公尺分歸被告寅○○取得。
  (四)被告丁○○則未於言詞辯論期日到場，亦未提出書狀作何聲
    明或陳述。
三、得心證之理由：
  (一)本件原告主張系爭土地為兩造所共有，及該土地並無因物之
    使用目的而不能分割之情事，兩造也未訂有不分割之協議，
    而其分割方法無法經由兩造協議決定，且系爭土地，地目雖
    為田，土地使用分區為農業區，然其屬高速公路豐原交流道
    附近特定區計畫範圍內之土地之事實，業據原告提出系爭土
    地之登記簿謄本、地籍圖謄本及台中縣潭子鄉公所93年11月
    24日93潭建地用字第4279號台中縣潭子鄉都市計畫土地使用
    分區證明書等件在卷為證，被告對此未為爭執，故堪信為真
    實。又農業發展條例所指「耕地」，係依區域計畫法劃定為
    特定農業區、一般農業區、山坡地保育區及森林區之農牧用
    地（參考農業發展條例第3條第11項）。而系爭土地既係依
    據都市計畫法之特定區計畫之土地，即無農業發展條例之適
    用。且按共有物之分割，依共有人協議之方法行之；分割之
    方法，不能協議決定者，法院得因任何共有人之聲請，以原
    物分配於各共有人，民法第824條第1項、第2項第1款定有明
    文。依此規定，原告請求將系爭土地以原物分配於各共有人
    ，即屬有據，應予准許。又按分割共有物，以消滅共有關係
    為目的，法院裁判分割共有土地時，除因該土地內部分土地
    之使用目的不能分割（如道路）或部分共有人仍願維持其共
    有關係，應就該土地不予分割或准該部分共有人成立新共有
    關係外，應將土地分配於各共有人單獨所有，最高法院69年
    台上字第1831號判例可資參照。茲因被告巳○○、辰○○等
    人陳明願就分割取得之土地繼續保持共有，則依前揭判例意
    旨，於分割系爭土地時，應准許被告巳○○、辰○○等人就
    其分得土地繼續保持共有。又系爭土地上供農業用路及灌溉
    溝渠使用部分，因其使用目的不能分割，原告據此主張且除
    未到庭被告丁○○外其餘被告亦均同意農業用路及灌溉溝渠
    維持共有，自述可採。本件附圖甲、乙兩案所示之道路位置
    或有不同，惟均主張兩造維持共有，則並無不同。
  (二)次按法院裁判分割共有物，應斟酌各共有人之利害關係、共
    有物之性質、價格及利用價值、經濟效用，為適當之分配，
    以免有害社會經濟，並不受當事人意願之拘束，最高法院92
    年度台上字第2187號判決要旨可資參照。本院於94年2月23
    日至系爭土地現場勘驗，並囑託台中縣雅潭地政事務所指派
    測量員現場鑑測，其結果如該所94年3月10日雅測字第09402
    02121號函檢送之土地複丈成果圖所示，又系爭土地內已存
    在半環狀之農業用路使用中，並有灌溉溝渠流經其中，另在
    系爭土地北側則有部分三合院建物（即平房及二樓磚造樓房
    ），現由被告戊○○、子○○、庚○○、卯○○、壬○○、
    癸○○等人占有使用中，至於前開農業用路以南部分土地則
    種植蔬菜或植栽或荒廢，並由被告戊○○、子○○、壬○○
    、癸○○、甲○、寅○○、丑○○等人占有使用中，另系爭
    土地東北角與鄰地相接處已有寬約2.1公尺至2.7公尺之既成
    道路可供使用等情，此有勘驗筆錄及台中縣雅潭地政事務所
    土地複丈成果圖在卷可稽。是本院審酌系爭土地目前共有人
    之使用位置、對外通路、多數共有人之意願，及衡量上開最
    高法院判決要旨所列各項標準後，認為採取如附圖乙所示之
    方法為分割，各共有人分得之土地均能接臨道路，不至於造
    成袋地，且與目前使用現狀並無太大衝突，並應能符合共有
    人之最佳利益。
  (三)再按以原物為分配時，如共有人中，有不能按其應有部分受
    分配者，得以金錢補償之，民法第824條第3項定有明文。本
    件如附圖乙案所示之分割方案，因考量系爭土地上建物現況
    、對外聯絡通路等因素，致各共有人分得之土地面積與其應
    有部分面積不同，有如前述，且共有物之原物分割，依民法
    第825條規定觀之，係各共有人就存在於共有物全部之應有
    部分互相移轉，使各共有人取得各自分得部分之單獨所有權
    。故原物分割而應以金錢為補償者，倘分得價值較高及分得
    價值較低之共有人均為多數時，該每一分得價值較高之共有
    人即應就其補償金額對於分得價值較低之共有人全體為補償
    ，並依各該短少部分之比例，定其給付金額，方符共有物原
    物分割為共有物應有部分互相移轉之本旨（最高法院85年台
    上字第2676號判例要旨參照）。查本件附圖乙案所示，被告
    戊○○、庚○○、卯○○、丁○○等依其意願分得系爭土地
    三合院基地，且其等分得之面積較其登記之應有部分面積為
    多，致原告及其餘被告所分得之面積較其登記之應有部分面
    積為少，另參酌台中縣地價及標準地價評議委員會94年第4
    次會議決議，可供建築用地之使用區分者，按公告現值加六
    成計算土地徵收補償費。此外，本院亦審酌系爭土地坐落位
    置、農用道路寬度、里鄰環境、交通情況、發展性等價值形
    成之因素，認為系爭土地採如附圖乙案所示之方案分割，共
    有人間應相互補償之金額如附表一所示，即以95年1月系爭
    土地公告現值另加六成計算為每平方公尺補償6720元（計算
    式：（4200+4200x0.6=6720），此有原告提出補償表1紙附
    卷可考，且被告己○○、辛○○、巳○○、辰○○亦均同意
    以此標準補償，至於其餘被告則對此補償標準無意見。本院
    認為前開補償結果尚屬合理、公允，應可作為補償之依據。
    則基於公平原則，系爭土地經分割後，兩造所分配之土地面
    積、位置因與原應有部分之面積、價值有所出入，兩造即應
    互為找補。從而，本件系爭土地應採如附圖乙案所示之分割
    方案為分割，兩造並尚應以如附表一所示之金額互為補償對
    方，方屬公允，爰判決如主文第一、二項所示。
四、末按分割共有物之訴，本質上並無訟爭性，兩造本可互換地
    位。本件原告起訴雖於法有據，但被告等人之應訴，實因訴
    訟性質所不得不然，本院認為訴訟費用由敗訴當事人負擔，
    顯失公平，而應由兩造依其應有部分之比例分擔，較為公允
    ，爰諭知如主文第三項所示。
五、結論：本件原告之訴為有理由，依民事訴訟法第385條第1項
    前段、第80條之1，判決如主文。
中    華    民    國    95    年    8     月    11    日
                  民事第四庭    法  官  夏一
上正本係照原本作成。
如對本判決上訴，須於判決送達後20日內向本院提出上訴狀。
中    華    民    國    95    年    8     月    11    日
                                書記官  吳雅菁
附表一：依附圖乙案分割結果
┌─────┬─────┬────┬────┬────┬────┬────┐
│          │應付補償人│卯 ○ ○│庚 ○ ○│戊 ○ ○│丁 ○ ○│合    計│
├─────┼─────┼────┼────┼────┼────┼────┤
│          │ 增加面積 │+22.11㎡│+22.06㎡│+22.11㎡│+23.15㎡│+89.43㎡│
├─────┼─────┤        │        │        │        │        │
│應受補償人│ 減少面積 │        │        │        │        │        │
├─────┼─────┼────┼────┼────┼────┼────┤
│乙  ○  ○│ -5.34㎡  │   8,872│   8,852│   8,872│   9,289│  35,885│
├─────┼─────┼────┼────┼────┼────┼────┤
│子  ○  ○│ -5.10㎡  │   8,473│   8,454│   8,473│   8,872│  34,272│
├─────┼─────┼────┼────┼────┼────┼────┤
│癸  ○  ○│ -5.10㎡  │   8,473│   8,454│   8,473│   8,872│  34,272│
├─────┼─────┼────┼────┼────┼────┼────┤
│甲      ○│ -5.10㎡  │   8,473│   8,454│   8,473│   8,872│  34,272│
├─────┼─────┼────┼────┼────┼────┼────┤
│壬  ○  ○│ -10.20㎡ │  16,946│  16,908│  16,946│  17,743│  68,544│
├─────┼─────┼────┼────┼────┼────┼────┤
│辛  ○  ○│ -10.97㎡ │  18,225│  18,184│  18,225│  19,083│  73,718│
├─────┼─────┼────┼────┼────┼────┼────┤
│巳  ○  ○│ -10.96㎡ │  18,209│  18,168│  18,209│  19,065│  73,651│
│辰  ○  ○│          │        │        │        │        │        │
├─────┼─────┼────┼────┼────┼────┼────┤
│寅  ○  ○│ -10.21㎡ │  16,963│  16,924│  16,963│  17,761│  68,611│
├─────┼─────┼────┼────┼────┼────┼────┤
│丑  ○  ○│ -10.20㎡ │  16,946│  16,908│  16,946│  17,743│  68,544│
├─────┼─────┼────┼────┼────┼────┼────┤
│己  ○  ○│ -16.25㎡ │  26,998│  26,937│  26,998│  28,268│ 109,200│
├─────┼─────┼────┼────┼────┼────┼────┤
│合      計│ -89.43㎡ │ 148,579│ 148,243│ 148,579│ 155,568│ 600,969│
├─────┴─────┴────┴────┴────┴────┴────┤
│找補金額計算方式：每平方公尺之補償，係按系爭土地95年1月公告現值另加六成 │
│計算，即4200元×1.6＝6720元，單位：新台幣，元以下四捨五入。             │
│註：巳○○、辰○○維持共有。                                            │
└────────────────────────────────────┘
附表二：
┌──┬───┬──────┬────┐
│編號│共有人│應有部分比例│備    註│
├──┼───┼──────┼────┤
│ 1  │卯○○│1165/25162  │        │
├──┼───┼──────┼────┤
│ 2  │庚○○│1164/25162  │        │
├──┼───┼──────┼────┤
│ 3  │戊○○│1165/25162  │        │
├──┼───┼──────┼────┤
│ 4  │丁○○│1220/25162  │        │
├──┼───┼──────┼────┤
│ 5  │子○○│1165/25162  │        │
├──┼───┼──────┼────┤
│ 6  │癸○○│1165/25162  │        │
├──┼───┼──────┼────┤
│ 7  │甲  ○│1165/25162  │        │
├──┼───┼──────┼────┤
│ 8  │壬○○│2330/25162  │        │
├──┼───┼──────┼────┤
│ 9  │乙○○│1220/25162  │        │
├──┼───┼──────┼────┤
│ 10 │辛○○│7525/75486  │        │
├──┼───┼──────┼────┤
│ 11 │巳○○│7525/150972 │維持共有│
│    │辰○○│7525/150972 │        │
├──┼───┼──────┼────┤
│ 12 │寅○○│2329/25162  │        │
├──┼───┼──────┼────┤
│ 13 │丑○○│2330/25162  │        │
├──┼───┼──────┼────┤
│ 14 │己○○│11182/75486 │        │
└──┴───┴──────┴────┘


司法院資訊處製作；財團法人民間司法改革基金會備份。
